【裁判字號】    97,交聲更（一）,17
【裁判日期】    971204
【裁判案由】    違反道路交通管理處罰條例聲明異議
【裁判全文】
臺灣士林地方法院交通事件裁定    97年度交聲更(一)字第17號
原處分機關  臺北市交通事件裁決所
異  議  人  甲○○
即受處分人
上列異議人即受處分人因違反道路交通管理處罰條例案件，對於
原處分機關於民國97年1 月14日所為之北市裁二字第裁22-C0000
0000號裁決書（舉發違反道路交通管理事件通知單案號：臺北縣
政府警察局北縣警交大字第C00000000 號），聲明異議，本院於
民國97年2 月29日以97年度交聲字第105 號裁定駁回異議後，異
議人不服，提起抗告，經臺灣高等法院於民國97年4 月24日以97
年度交抗字第451 號裁定撤銷發回，本院更為裁定如下：
    主  文
原處分撤銷。
甲○○不罰。
    理  由
一、按「人民違反法律上之義務而應受行政罰之行為，法律無特
    別規定時，雖不以出於故意為必要，仍須以過失為其責任條
    件。」此觀司法院釋字第二七五號解釋前段意旨甚明，雖其
    中段復謂：「但應受行政罰之行為，僅須違反禁止規定或作
    為義務，而不以發生損害或危險為其要件者，推定為有過失
    ，於行為人不能舉證證明自己無過失時，即應受處罰。」自
    其反面言，倘行為人能證明其自己無過失時，仍不受行政處
    罰。是行政罰法第七條第一項規定：「違反行政法上義務之
    行為非出於故意或過失者，不予處罰。」揆其立法意旨略謂
    ：現代國家基於有責任始有處罰之原則，對於違反行政法上
    義務之處罰，應以行為人主觀上有可非難性及可歸責性為前
    提，如行為人主觀上並非出於故意或過失情形，應無可非難
    性及可歸責性等語，即本斯旨。又所謂過失，乃指應注意，
    並能注意，而疏未注意之情形，若於客觀上，委實不能注意
    ，即難以歸咎，自無過失可言。就設置具體之交通標（號）
    誌言，固具有一定之行政目的，然如依專業知識經驗及一般
    社會通念，咸認為標誌不明，或其適當與否，猶有可議者，
    則人民於不明就理之情況下，自難以期待能夠遵守該項規定
    ，是於違反其標（號）誌者，客觀上是否符合應注意，並能
    注意之要件，而具有疏未注意之過失？當應慎酌。倘於無過
    失情況下，仍予歸咎裁罰，是否符合公平正義之理念與國民
    對於法律之感情，即有商榷之餘地。次按行車管制號誌中，
    箭頭綠燈表示僅准許車輛依箭頭指示之方向行駛；又停止線
    ，用以指示行駛車輛停止之界限，車輛停止時，其前懸部分
    不得伸越該線，道路交通標誌標線號誌設置規則第206 條第
    2 款、第170 條第1 項分別定有明文。再按汽車駕駛人，行
    經有燈光號誌管制之交岔路口闖紅燈者，處新臺幣1,800 元
    以上5,400 元以下罰鍰，道路交通管理處罰條例第53條第1
    項亦定有明文。
二、原處分意旨略以：受處分人即異議人甲○○於民國（下同）
    96年12月3 日上午10時47分許，騎乘車牌號碼CMQ-259 號重
    型機車，沿臺北縣三重市○○○○街行駛，行經環河路與五
    谷王南街（舉發通知單上誤載為中興南街）設有燈光號誌管
    制之交岔路口時闖紅燈，經臺北縣政府警察局三重分局員警
    當場欄停舉發違規，爰依道路交通管理處罰條例第53條第1
    項規定，裁處罰鍰新臺幣（下同）1,800 元並依同條例第63
    條第1 項第3 款規定記違規點數3 點。
三、聲明異議意旨略以：異議人於前揭時間騎乘前開機車，沿臺
    北縣三重市○○○○街行駛欲前往環河路，行經五谷王南街
    與環河路設有燈光號誌管制之交岔路口時，因見該燈光號誌
    呈直行方向紅燈及右轉箭頭綠燈，而在該交岔路口因建築物
    阻擋之故，並無法看見中興南街有與環河路銜接，故以為該
    右轉箭頭綠燈號誌係指可以右轉環河路之意，因而遵行右轉
    箭頭指示燈右轉環河路，未料為警攔停告以該右轉箭頭綠燈
    係指可右轉到中興南街，往環河路為直行應遵守圓形紅燈號
    誌，然行經該處右轉中興南街之車輛勢必與直行環河路之車
    輛重疊，則該箭頭右轉綠燈號誌即屬多餘，此自違規地點現
    已撤除箭頭右轉綠燈號誌之設置，足見號誌設置不當，而有
    誤導之嫌，為此，聲明異議等語。
四、經查
  (一)依據證人即本件舉發員警乙○○當庭繪製之現場圖所示，臺
    北縣三重市○○路與五谷王南街、中興南街乃略呈K 字型銜
    接之交岔路口，惟五谷王南街與中興南街並未交會，而前開
    二道路係各自與環河路交會。又觀之由異議人所拍攝之現場
    照片（本院97年度交聲字第105 號卷第6-8 頁）所示，五谷
    王南街與中興南街確係各自與環河路交會，但由五谷王南街
    與環河路交岔路口之紅綠燈號誌所在位置，距離五谷王南街
    之紅燈停止線約莫2 至3 部小客車之長度，其間樓房矗立，
    形成視線死角，行車停止於五谷王南街之紅燈停止線，在視
    線範圍內，並無法發現中興南街有與環河路交會，且前開紅
    綠燈號誌下方亦未有任何標示告知用路人該箭頭右轉綠燈號
    誌限右轉中興南街專用等情。再參以證人於本院調查時亦證
    稱：五谷王南街右轉標誌處，因建築物阻擋，如沒有注意看
    會沒發現該處是個K 字型路口等語，足證異議人騎乘機車行
    經前開五谷王南街與環河路燈號管制交岔路口時，依前揭道
    路交通標誌標線號誌設置規則第170 條第1 項之規定應停車
    於五谷王南街之紅燈停止線內，而自該停止線之視線範圍內
    ，因建築物阻擋之故，並無法發現中興南街有與環河路交會
    之情。
  (二)次輔以證人於本院調查時證稱：其對於本件違規當時，於前
    開交岔路口燈光號誌停止線，是否有其他人車在本件異議人
    前方停等紅燈，已不復記憶等語，是以，亦無證據證明異議
    人有其他客觀事實，例如尚有其他車輛停等紅燈號誌變換等
    情，以協助其判斷可能尚有其他道路與環河路交會，以致其
    他車輛未遵行前開箭頭右轉綠燈號誌行駛一情。至異議人雖
    就讀龍華科技大學，上課路程均會行經前開違規地點，然因
    異議人之住居所均位於臺北縣汐止市，並非居住當地之人士
    ，其上課路程亦係沿五谷王南街銜接環河路，而非經中興南
    街轉環河路，故尚難以其上課路程會行經該處，遽認異議人
    明知中興南街有與環河路交會。
  (三)再查，前開五谷王南街與環河路交岔路口之燈光管制號誌原
    係四個時相之燈光號誌，其中最右邊為箭頭右轉指示燈，現
    已改置三個時相之燈光號誌，不復有右轉箭頭指示燈，亦有
    異議人提出之現場照片可佐，益證前開違規現場確有因燈光
    管制號誌設置不良之情。
五、綜上所述，本件異議人於前揭時間行經五谷王南街與環河路
    設有燈光管制號誌之交岔路口，是否明知或客觀上可得注意
    五谷王南街與環河路、中興南街乃略呈K 字型銜接之交岔路
    口，前開燈光管制號誌之箭頭右轉指示燈係限右轉中興南街
    使用一情，尚有合理之可疑，而無法證明異議人確否有故意
    或過失闖越前開違規路口之紅燈號誌，從而，本件異議人為
    此聲明異議，尚非無據，應由本院就此部分撤銷原處分，改
    諭知異議人不罰。
六、據上論斷，依道路交通案件處理辦法第20條前段，裁定如主
    文。
中    華    民    國    97    年    12    月    4     日
                  刑事第三庭  法  官      黃欣怡
以上正本證明與原本無異。
如不服本裁定應於送達後5 日內向本院提出抗告狀。
                              書記官      陳慧玲
中    華    民    國    97    年    12    月    5     日


司法院資訊處製作；財團法人民間司法改革基金會備份。
